臺灣臺中地方法院民事判決　九十三年度建字第一一號
　　原　　　告　台灣琦麗樹脂化工股份有限公司
　　法定代理人　丙○○
　　訴訟代理人　甲○○
　　被　　　告　申力營造股份有限公司
　　法定代理人　乙○○
右當事人間確認債權事件，本院於民國九十三年十月二十六日言詞辯論終結，判決如
左：
    主    文
確認債務人美角工程股份有限公司對被告於新台幣伍拾捌萬玖仟肆佰柒拾元範圍內之
工程款債權存在。
訴訟費用由被告負擔。
    事實及理由
甲、程序部分：
    被告未於最後言詞辯論期日到場，核無民事訴訟法第三百八十六條各款所列情形
    ，爰依原告之聲請，由其一造辯論而為判決。
乙 實體部分：
一、原告主張：被告向台中縣清水鎮建國國小承攬「台中縣清水鎮建國國小老舊校舍
    整建工程」，總工程款新台幣（下同）三百零七萬元，並將上開工程以二百六十
    萬元，轉包予美角工程有限公司（以下簡稱美角公司），而美角公司再將上開工
    程中之防水工程部分，於民國（下同）九十二年九月五日，委請原告承攬，工程
    款總價為五十八萬九千四百七十元。原告於九十二年九月間，已依約施作完成，
    惟原告於向債務人美角公司請求上開工程款時，美角公司竟拒不給付，原告為保
    全該工程款債權，聲請假扣押債務人美角公司之財產，並於九十二年十月十五日
    ，以該假扣押裁定為執行名義，就債務人美角公司對被告公司所擁有之工程款債
    權，聲請假扣押強制執行，經鈞院執行處核發「禁止債務人美角公司在新台幣五
    十八萬九千四百七十元之範圍內，收取對被告之債權，或為其他處分，被告亦不
    得對債務人美角公司清償」之九十二年度民執全善字第三○七○號執行命令予被
    告，詎被告於收受該假扣押命令，竟對該扣押命令所載之工程款債權予以否認，
    並依強制執行法第一百十九條規定聲明異議，並陳稱：被告與債務人美角公司間
    已無任何債權債務關係。原告對此認為不實，依強制執行法第一百二十條之規定
    提起本件確認訴訟等語。並聲明：確認債務人美角公司對被告於五十八萬九千四
    百七十元範圍內之工程款債權存在。
二、被告雖未於最後言詞辯論期日到庭，惟曾到庭以：系爭整建工程原由被告與台中
    縣清水鎮建國國民小學訂約承攬，嗣於九十二年八月五日，被告與次承攬人美角
    公司訂立承攬工程合約書轉包予美角公司，工程總價二百六十萬元，約定於九十
    二年八月三十日全部完工，每逾期一天罰款工程總價百分之一，又美角公司同時
    交付被告一份委託訴外人丁○○請領上揭工程款之委託書，美角公司未於完工期
    限之九十二年九月四日前完工，遲延至九十二年十月二十三日始完工，計逾期四
    十九天，被告依約實行逾期罰款一百二十七萬四千元；又美角公司委託之領款人
    丁○○自九十二年十月三日起至同年十一月二十八日止，陸續九次共計向被告領
    取上揭工程款四十五萬七千七百二十一元；且美角公司於九十二年十月七日、十
    三日分別訂立切結書，將其對被告之工程債權，其中四十二萬三千元讓與訴外人
    永順企業行即涂益邦；其中三十五萬元讓與金聖濠工程有限公司；被告分別於九
    十三年一月十九日，及同年二月十日，如數支付金聖濠工程有限公司及永順企業
    行而清償完畢；此外依前揭承攬工程合約書第十項約定，被告得保留工程總價百
    分之五，即十三萬之保固金額，俟保固期滿後無息發還。因此被告應給付美角公
    司之工程款扣除逾期罰款、已支付金額及保固金額後，尚不足二萬四千七百二十
    一元。基於前述美角公司對被告已無債權存在，被告對系爭對該項扣押命令聲明
    異議，並無錯誤，原告在毫無證據證明下，妄自認為被告之聲明異議為不實而提
    起本件訴訟，實無理由，應予駁回等語資為抗辯。並聲明：駁回原告之訴。
三、按法律關係之存在否不明確，致原告在私法上之地位有受侵害之危險，而此危險
    得以對於被告之確認判決除去之者，即得依民事訴訟法第二百四十七條之規定提
    起確認之訴，按被告與訴外人美角公司間，有無系爭工程款債權金額存在，既為
    決定系爭假扣押命令所指扣押標的存在與否之重要內容，如不訴請確認，則原告
    主張債務人美角公司對被告之權利是否存在，無法明確，且其對美角公所取得之
    執行名義，亦將無法執行，不得謂原告在私法上之地位無受侵害之危險。揆之首
    開說明，原告提起本件確認之訴以排除此項危險，即符合上開法條之規定，合先
    敘明。
四、本件原告主張：被告以三百零七萬元，向台中縣清水鎮建國國小承攬「台中縣清
    水鎮建國國小老舊校舍整建工程」，並以二百六十萬元，將上開工程轉包予美角
    公司，而美角公司再將上開工程中之防水工程部分，於九十二年九月五日，委請
    原告承攬，工程款總價為五十八萬九千四百七十元。原告已依約施作完成，惟原
    告於向債務人美角公司請求上開工程款時，美角公司竟拒不給付，原告為保全該
    工程款債權，聲請假扣押債務人美角公司之財產，並於九十二年十月十五日，以
    假扣押裁定為執行名義，就債務人美角公司對被告公司所擁有之工程款債權，聲
    請假扣押強制執行，且經本院執行處核發「禁止債務人美角公司在新台幣五十八
    萬九千四百七十元之範圍內，收取對被告之債權，或為其他處分，被告亦不得對
    債務人美角公司清償」之九十二年度民執全善字第三○七○號執行命令予被告，
    詎被告於收受該假扣押命令，竟對該扣押命令所指之工程款債權予以否認，並依
    強制執行法第一百十九條規定聲明異議等情，為被告所不爭執，並有原告所提被
    告承攬台中縣清水鎮建國國小辦理擴大公共建設方案「整建老舊危險校舍計畫─
    教室修繕工程」節本一份、原告與債務人美角公司簽訂之清水鎮建國小學老舊校
    舍整建工程之房水工程合約書一份、本院九十二年度裁全字第九○九九號假扣押
    裁定一份、本鈞院民事執行處九十二民執全善字第三○七○號執行命令一份、本
    院民事執行處通知函一份、及被告之聲明異議狀一份、美角公司為支付原告工程
    款，而交付面額額五十八萬九千四百七十元支票一紙、本院九十三年度建字第六
    二號民事判決一份，並經本院調閱九十二年度執全字第三０七０號卷宗，查核屬
    實，自堪信真。按本件系爭整建工程業已完工，被告抗辯其已給付全部工程款予
    債務人美角公司，然此為原告所否認，是被告就其有對美角公司清償完畢之事實
    ，自應負舉證之責任。經查：
（一）本件債務人美角公司經本院為訴訟告知，未到庭陳述，然系爭整建工程被告係
      以二百六十萬元交由債務人美角公司承攬，而該工程有逾期完工四十九天之事
      實，此為原告所不爭執，並有被告所提之工程結算單一份在卷可參，自堪信為
      真。依卷附被告與美角公司之工程合約書第六條雖約定「乙方未能按規定期限
      內完工，每逾期一天罰工程款百分之一」，被告依此抗辯：其得對美角公司扣
      工程款一百二十七萬四千元云云，惟原告主張被告與美角公司固有上開約定，
      然該違約金之約定過高等語。按約定之違約金過高者，法院得減至相當之數額
      ，民法第二百五十二條定有明文。本件美角公司固與被告有約定上開工程逾期
      違約金條款，惟被告自承其因本件工程美角公司未能按期完工，其遭業主以工
      程逾期四十九天扣款，僅為一十五萬零四百三十元（每日三千零七十元），衡
      諸被告向業主承攬工程總價三百零七萬元，則被告與業主所約定之每日逾期違
      約金僅千分之一，今被告同以工程逾期四十九日為由，欲自美角公司所得對其
      主張之工程款中，按日扣除工程款百分之一即二萬六千元，與前述被告遭業主
      所扣之逾期款項，相差近十倍，顯不成比例，是本院衡諸系爭工程被告承攬後
      ，即全部轉包由美角公司承作，且其僅遭業主按日扣除千分之一比例之工程款
      等情，本院認系爭違約金條款之違約金約定顯屬過高，應酌減為按日扣減千分
      之二工程款為宜，即每日扣除五千二百元，依此被告得向美角公司扣除之工程
      款數額為二十五萬四千八百元，被告抗辯其得自美角公司工程款扣減一百二十
      七萬四千元違約金，尚無可採。
（二）又被告復抗辯：其就系爭工程款得對美角公司扣除保固款一十三萬元，且已付
      工程款四十五萬七千七百二十一元予美角公司之代理人丁○○，並依丁○○指
      示付款予美角公司債權人金聖濠工程有限公司三十五萬元、永順企業行即涂溢
      邦四十二萬三千元，並提出切結書四張及身分證影本二紙、債權讓與切結書影
      二紙為證，縱被告上述抗辯為真，上開款項加上逾期違約金扣款二十五萬四千
      八百元，合計為一百六十一萬五千五百二十一元，而美角公司得對被告主張之
      債權為二百六十萬元，扣除上開數額仍有九十八萬四千四百七十九元，遠比原
      告所主張債務人美角公司對被告仍有五十八萬九千四百七十元之工程款債權額
      為多，是被告於收受本院九十二年度執全字第三０七０號假扣押命令時，否認
      美角公司對其仍有債權存在，顯然不實。原告請求確認債務人美角公司對被告
      於五十八萬九千四百七十元範圍內之工程款債權存在，為有理由。
五、綜上所述，本件債務人美角公司對被告至少仍有九十八萬四千四百七十九元工程
    款債權存在，被告對原告聲請核發之系爭扣押命令聲明異議，否認美角公司對其
    有債權存在，是原告請求確認債務人美角公司對被告於五十八萬九千四百七十元
    範圍內之工程款債權存在，於法有據，應予准許。
六、本件事證已臻明確，兩造其餘攻擊防禦方法，經審酌後核與判斷結果不生影響，
    爰不一一贅述，附此敘明。
丙、訴訟費用負擔之依據：民事訴訟法第七十八條。
中　　　華　　　民　　　國　　九十三　　年　　　十一　　月　　　十六　　日
　　　　　　　　　　　　　　　　　台灣台中地方法院民事第三庭
~B法      官  王金洲
右為正本，係照原本作成。
如對本判決上訴，須於判決送達後二十日內向本院提出上訴狀（須附繕本）。
中　　　華　　　民　　　國　　九十三　　年　　　十一　　月　　　十六　　日
~B法院書記官
